【裁判字號】    94,訴,617
【裁判日期】    970908
【裁判案由】    分割共有物
【裁判全文】
臺灣雲林地方法院民事判決               94年度訴字第617號
原      告  癸○○
訴訟代理人  張蓁騏律師
被      告  乙○○
                      號
訴訟代理人  壬○○
被      告  庚○○
                      號
            辛○○
            戊○○
兼  共  同
訴訟代理人  己○○
被      告  丁○○
            丙○○
                      號
            甲○○
            丑○○
            子○○
            許紫涵即顏許英里即顏溪泰之遺產管理人
            辰○○
            寅○○
            未○○
                      號3樓
            巳○○
            午○○
                      樓
            卯○○
上  一  人
訴訟代理人  簡承佑律師
            張育誠律師
上列當事人間請求分割共有物事件，本院於民國97年8 月25日言
詞辯論終結，判決如下：
    主  文
被告寅○○、未○○、巳○○、午○○應就坐落雲林縣大埤鄉○○○段二九八二地號、地目旱、面積０．九一二九公頃土地，被
繼承人顏萬轉即顏天海應有部分一０五００分之二四九辦理繼承
登記。
被告丑○○、子○○應就上開土地，被繼承人顏天下應有部分一
０五００分之二四九辦理繼承登記。
兩造共有上開土地，以雲林縣斗南地政事務所民國九十七年八月
十二日之複丈成果圖所示丁案之修正圖方法分割，即：
符號Ａ部分面積０．０二一二公頃土地分歸被告辰○○取得。
符號Ｂ部分面積０．０二一二公頃土地分歸被告丑○○、子○○
共同取得，並保持公同共有。
符號Ｃ部分面積０．０二一二公頃土地分歸被告寅○○、未○○
、巳○○、午○○共同取得，並保持公同共有。
符號Ｄ部分面積０．０二一二公頃土地分歸顏溪泰之遺產，由顏
溪泰之遺產管理人即被告許紫涵即顏許英里取得。
符號Ｅ部分面積０．０二一一公頃土地分歸被告卯○○取得。
符號Ｆ部分面積０．二九七五公頃土地分歸原告取得。
符號Ｇ部分面積０．二一一六公頃土地分歸被告己○○、戊○○
、辛○○、庚○○共同取得，並按應有部分各四分之一比例保持
共有。
符號Ｈ部分面積０．０九九一公頃土地分歸被告乙○○取得。
符號Ｉ部分面積０．０九九一公頃土地分歸被告丙○○、丁○○
共同取得，並按應有部分各二分之一比例保持共有。
符號Ｋ部分面積０．０七九三公頃土地分歸被告甲○○取得。
符號Ｊ部分為道路，面積０．０二０四公頃分歸兩造共同取得，
並按原應有部分比例保持共有。
訴訟費用由兩造按原應有部分比例負擔。
    事實及理由
一、被告庚○○、辛○○、戊○○、己○○、丙○○、丑○○、
    子○○、許紫涵即顏許英里即顏溪泰之遺產管理人、辰○○
    、寅○○、未○○、巳○○、午○○未於言詞辯論期日到場
    ，核無民事訴訟法第386 條各款所列情形，爰依原告之聲請
    ，由其一造辯論而為判決。
二、原告主張：坐落雲林縣大埤鄉○○○段2982地號、地目旱、
    面積0.9129公頃土地（下稱系爭土地）為兩造共有，應有部
    分各如土地登記謄本所載之權利範圍欄所示，原告欲分割土
    地以便利土地之利用，然系爭土地共有人之一顏萬轉即顏天
    海、顏天下分別於民國92年1 月14日、95年2 月11日死亡，
    而顏萬轉即顏天海之繼承人即被告寅○○、未○○、巳○○
    、午○○；顏天下之繼承人即丑○○、子○○均尚未辦理繼
    承登記，為此被告寅○○、未○○、巳○○、午○○應就系
    爭土地被繼承人顏萬轉即顏天海應有部分10,500分之249 辦
    理繼承登記；被告丑○○、子○○應就系爭土地被繼承人顏
    天下應有部分10,500分之249 辦理繼承登記後，以利分割。
    又系爭土地迄今仍保持共有，致土地均無法充分利用，而兩
    造間並未定有不能分割之期限，亦無因物之使用目的，不能
    分割之情形，為充份利用各共有人土地，爰依民法第823 條
    第1 項規定訴請裁判分割等語。並聲明：依雲林縣斗南地政
    事務所97年1 月28日之複丈成果圖所示乙案方法分割。
三、被告部分：
  (一)被告丑○○、子○○、許紫涵即顏許英里即顏溪泰之遺產管
    理人、辰○○、寅○○、未○○、巳○○、午○○未於言詞
    辯論期日到場，亦未提出書狀作何聲明或陳述。
  (二)被告丙○○未於最後言詞辯論期日到場，惟據其以前所為之
    陳述，及被告乙○○、丁○○、甲○○陳稱：其等之繼承人
    多購買系爭土地2 分餘，惟未辦理登記，如強制分割，除按
    其等應有部分分足外，亦應將該2 分餘之土地分配與其等取
    得，並按其等占有之位置分配，不得拆除其等所有之建物，
    被告丁○○、丙○○願再繼續保持共有，其餘被告則不願再
    繼續保持共有等語。並聲明：依雲林縣斗南地政事務所97年
    8 月12日之複丈成果圖所示戊案方法分割。
  (三)被告庚○○、辛○○、戊○○、己○○未於最後言詞辯論期
    日到場，惟據其等以前所為之陳稱：其等願再繼續保持共有
    ，對分割無任何意見等語。
  (四)被告卯○○則以：系爭土地上建有鴿舍，如依原告之分割方
    案，被告卯○○分配之位置與鴿舍相近，恐受空氣異味、噪
    音、水源等環境污染問題，而不勝其煩等語。並聲明：依雲
    林縣斗南地政事務所97年8 月12日之複丈成果圖所示丁案之
    修正圖方法分割。
四、按各共有人得隨時請求分割共有物，但因物之使用目的不能
    分割或契約訂有不分割之期限者，不在此限。又共有物之分
    割，依共有人協議之方法行之，分割方法不能協議決定者，
    法院得因任何共有人之聲請，命為左列之分配：一、以原物
    分配於各共有人。二、變賣共有物，以價金分配於各共有人
    ，民法第823 條第1 項、第824 條第1 項、第2 項分別定有
    明文。原告主張系爭土地為兩造所共有，應有部分各如土地
    登記謄本所載之權利範圍欄所示，原告欲分割土地以便利土
    地之利用，然系爭土地共有人之一顏萬轉即顏天海、顏天下
    分別於92年1 月14日、95年2 月11日死亡，而顏萬轉即顏天
    海之繼承人即被告寅○○、未○○、巳○○、午○○；顏天
    下之繼承人即丑○○、子○○均尚未辦理繼承登記，為此被
    告寅○○、未○○、巳○○、午○○應就系爭土地被繼承人
    顏萬轉即顏天海應有部分10,500分之249 辦理繼承登記；被
    告丑○○、子○○應就系爭土地被繼承人顏天下應有部分10
    ,500 分 之249 辦理繼承登記後，以利分割。又系爭土地之
    共有人間並無不分割之特約，亦無因物之使用目的不能分割
    之情形，惟無法達成協議分割等情，業據原告提出地籍圖謄
    本、土地登記謄本、繼承系統表、戶籍謄本為證，並經本院
    現場履勘明確，製有勘驗筆錄在卷可稽，復為被告所不爭執
    ，再徵之上開土地共有人之一丑○○、子○○、許紫涵即顏
    許英里即顏溪泰之遺產管理人、辰○○、寅○○、未○○、
    巳○○、午○○迭經本院傳喚，均未到庭主張其等權利，亦
    未就分割之方法有所主張，且被告乙○○、丁○○、丙○○
    、甲○○主張依雲林縣斗南地政事務所97年8 月12日之複丈
    成果圖所示戊案方法分割，及被告卯○○主張依雲林縣斗南
    地政事務所97年8 月12日之複丈成果圖所示丁案之修正圖方
    法分割各情，顯已無法協議分割以觀，足認兩造無法達成協
    議分割，堪信原告上開之主張屬實，是原告以兩造不能達成
    分割協議，訴請被告寅○○、未○○、巳○○、午○○，及
    被告丑○○、子○○分別辦理上開繼承登記，及裁判分割系
    爭土地，應予准許。
五、按裁判上定共有物之分割分法，法院有審酌共有物各種情形
    ，顧及共有人全體利益而自由裁量之權，不受任何當事人主
    張之拘束，最高法院29年度上字第1792號、49年度台上字第
    2569號判例可資參照。查系爭土地形狀近似東西長、南北窄
    之長方形，面積為0.9129公頃，南臨4 米道路對外交通，東
    臨8 米道路對外交通，北、西側均臨水溝，如現況圖（見雲
    林縣斗南地政事務所95年8 月28日複丈成果圖）編號Ａ為平
    房，使用面積0.0162公頃，現為被告辛○○使用；編號Ｂ、
    Ｃ、Ｄ、Ｅ、Ｔ為雞舍、2 樓、住宅、住宅、車庫，使用面
    積0.0083公頃、0.0125公頃、0.0022公頃、0.0048公頃、0.
    0043公頃，現為被告乙○○使用；編號Ｆ、Ｏ、Ｐ、Ｑ、Ｒ
    、Ｋ為平房、平房鐵皮造、涼棚、平房磚造、涼棚、豬舍，
    使用面積0.0202公頃、0.0074公頃、0.0082公頃、0.0068公
    頃、0.0028公頃、0.0185公頃，現為被告甲○○使用；編號
    Ｇ、Ｈ、Ｉ、Ｊ、Ｌ、Ｍ、Ｎ為蘭花園、住宅、3 樓、車庫
    、蘭花園、雞舍、雞舍，使用面積0.0033公頃、0.0040公頃
    、0. 0158 公頃、0.0046公頃、0.0044公頃、0.0080公頃、
    0.0084公頃，現為被告丁○○、丙○○使用；編號Ｓ為平房
    ，使用面積0.0019 公頃，現為訴外人顏元永使用，除上開2
    樓、3 樓樓房經濟價值較高外，其餘建物興建年代久遠，經
    濟價值不高等情，業經本院會同雲林縣斗南地政事務所勘驗
    現場明確，並製有勘驗筆錄，及該所95年8 月28日土地複丈
    成果圖在卷可憑。原告雖主張依雲林縣斗南地政事務所97年
    1 月28日之複丈成果圖所示乙案方法分割，及被告乙○○、
    丁○○、丙○○、甲○○主張依雲林縣斗南地政事務所97年
    8 月12日之複丈成果圖所示戊案方法分割，然：
  (一)原告固主張依雲林縣斗南地政事務所97年1 月28 日 之複丈
    成果圖所示乙案方法分割，而依該分割方案雖各共有人分割
    後取得之地形方正，便於日後之利用，惟依該分割方案將致
    被告辛○○、乙○○、甲○○、丁○○、丙○○所有上開建
    物遭大量拆除，對被告辛○○、乙○○、甲○○、丁○○、
    丙○○之損害甚劇，且有違物之經濟利用價值，原告之分割
    方案顯失經濟利益，要難採取。
  (二)被告乙○○、丁○○、丙○○、甲○○雖主張其等被繼承人
    多購買系爭土地2 分餘，惟未辦理登記，如強制分割，除按
    其等應有部分分足外，亦應將該2 分餘之土地分配與其等取
    得等語，然按提起分割共有物之訴，參與分割之當事人，應
    以土地登記簿登記之共有人，及應有部分為準，本件縱被告
    乙○○、丁○○、丙○○、甲○○主張之上情為真，然系爭
    土地於被告乙○○、丁○○、丙○○、甲○○未為上開主張
    之土地所有權移轉登記前，並不影響兩造應有部分之認定，
    則本院據系爭土地之土地登記簿所載之權利範圍，而為裁判
    分割，於法自屬據，是被告乙○○、丁○○、丙○○、甲○○上開所辯，於法要屬無據，自不足採信。
  (三)被告乙○○、丁○○、丙○○、甲○○再主張依雲林縣斗南
    地政事務所97年8 月12日之複丈成果圖所示戊案方法分割，
    然查「本案經查大埤鄉○○○段2982地號土地，屬都市計劃
    外特定農業區之農牧用地，係農業發展條例第3 條第11款所
    稱之『耕地』，目前為所有權人許奇忠等13人保持共有，其
    辦理分割筆數之限制，應依農業發展條例第16 條第1 項第4
    款及第2 項之規定辦理。」等文，有雲林縣斗南地政事務所
    96 年1月31日雲南地一字第0960000681號函附卷可稽，可知
    系爭土地分割後之宗數，不得超過共有人人數。惟依被告乙○○、丁○○、丙○○、甲○○主張之分割方案，系爭土地
    分割後之宗數為15筆，顯已超過系爭土地謄本登載共有人人
    數為14人，有土地登記謄本附卷可考，是被告乙○○、丁○○、丙○○、甲○○之分割方案，要於法有違，自不足採。
  (四)本院審酌系爭土地依被告卯○○所主張之雲林縣斗南地政事
    務所97年8 月12日之複丈成果圖所示丁案之修正圖方法分割
    ，係依兩造現使用區域為分割原則，變動較小，亦無他人互
    相配合之牽制，影響較小，分割後兩造取得之土地均屬方正
    ，各共有人間均便於利用，並均臨道路出入方便，符合大多
    數人之利益，及系爭土地之經濟利用，雖被告辛○○、乙○○、甲○○、丁○○、丙○○所有上開建物將遭部分拆除，
    惟遭拆除之建物之經濟價值不高，無礙物之經濟利用價值，
    故認依被告卯○○主張之分割方案即雲林縣斗南地政事務所
    97年8 月12日之複丈成果圖所示丁案之修正圖方法分割對兩
    造較公平、合理，且符合土地整體之利用價值，並兼及兩造
    間共有價值平等均衡原則，乃判決如主文第3 項所示。
六、末查，分割共有物乃具非訟事件之性質，本院斟酌何種分割
    方法較能增進共有物之經濟效益，並兼顧兩造之利益，以決
    定適當之分割方法，不因何造起訴而有不同，故原告請求分
    割之訴雖有理由，惟關於訴訟費用負擔，以共有人全體各按
    其應有部分比例負擔，方屬事理之平，併此敘明。
七、訴訟費用負擔之依據：民事訴訟法第80條之1 、第85 條第2
    項。
中    華    民    國    97    年    9     月    8     日
                  民事第二庭    法  官  陳秋如
以上正本係照原本作成
如對本判決上訴，須於判決送達後20日內向本院提出上訴狀（需
按他造人數提出繕本）
中    華    民    國    97    年    9     月    8     日
                                書記官  楊麗雪


司法院資訊處製作；財團法人民間司法改革基金會備份。
